臺灣臺中地方法院刑事判決　　　　　　　　　　　　　九十三年度易字第七二四號
　　公　訴　人　臺灣臺中地方法院檢察署檢察官
　　被　　　告　乙○○
右列被告因重利案件，經檢察官聲請以簡易判決處刑（聲請案號：九十三年度偵字第
一五七八號），本院臺中簡易庭認不宜逕以簡易判決處刑，應適用通常訴訟程序審判
，本院合議庭裁定由受命法官獨任進行簡式審判程序，本院判決如左：
    主  文
乙○○以乘他人急迫貸以金錢，而取得與原本顯不相當之重利為常業，處有期徒刑伍
月，如易科罰金，以佰元折算壹日，緩刑年。
    事  實
一、乙○○未曾受有期徒刑以上刑之宣告，素行尚稱良好，詎竟基於以乘他人急迫貸
    以金錢，而取得與原本顯不相當之重利為常業之犯意，而自民國九十二年十二月
    二十日起，先在自由時報之分類廣告刊登「有工作馬上借、０九七０─一六八六
    ０一」之分類廣告，以所留之電話為聯絡方式，招攬急需用錢之不特定人向其借
    款，而經營俗稱地下錢莊者，乘他人急迫之際，以質押身分證件並由借款人出具
    切結書及簽發三倍於借款金額之本票等方式，貸以不特定人金錢，而取得與原本
    顯不相當之重利。其利息之計算以十天為一期，每期每新台幣（下同）一萬元利
    息為一千五百元（即換算年息高達百分之五百四十）之重利，並於借款時即預扣
    第一期之利息，並恃以為生而為之為常業。嗣有甲○○因急需現金，由自由時報
    廣告得知可向乙○○借貸，即以電話聯絡乙○○，並於九十二年十二月二十二日
    ，在臺中縣豐原市○○里○○路一一四巷四二弄五號甲○○住處，由乙○○貸與
    甲○○三萬元，並約定十天為一期，計息四千五百元，並於借款時預扣六千元之
    利息，實際交付二萬四千元給甲○○，甲○○則簽發以其為發票人之面額九萬元
    之本票一紙，並出具切結書一件，連同國民身分證交付乙○○以供擔保，期間復
    又分別於九十二年十二月三十一日在其上址住處交付乙○○三千元之利息、於九
    十三年一月五日在同址交付乙○○一千五百元之利息。嗣於九十三年一月七日下
    午六時許，乙○○邀不知情之謝秀強（已經檢察官不起訴處分）一同前往上址甲
    ○○住處收取利息時為警當場查獲，並扣得甲○○國民身分證一張、切結書一件
    及本票一紙等物。
二、案經臺中縣警察局報請臺灣臺中地方法院檢察署檢察官偵查後聲請簡易判決處刑
    。
    理  由
壹、程序方面：
一、按除被告所犯為死刑、無期徒刑、最輕本刑為三年以上有期徒刑之罪或高等法院
    管轄第一審案件者外，於法院行準備程序進行中，被告先就被訴事實為有罪之陳
    述時，審判長得告知被告簡式審判程序之旨，並聽取當事人、代理人、辯護人及
    輔佐人之意見後，裁定進行簡式審判程序；且受命法官行準備程序，與法院或審
    判長有同一之權限；又簡式審判程序之證據調查，不受刑事訴訟法第一百五十九
    條第一項、第一百六十一條之二、第一百六十一條之三、第一百六十三條之一及
    第一百六十四條至第一百七十條規定之限制，刑事訴訟法第二百七十三條之一第
    一項、第二百七十九條第二項前段、第二百七十三條之二分別定有明文。
二、查本件被告乙○○所犯為死刑、無期徒刑、最輕本刑為三年以上有期徒刑以外之
    罪，且非高等法院管轄第一審之案件，經本院合議庭裁定由受命法官行準備程序
    時，被告就被訴事實為有罪之陳述後，復經本院合議庭裁定由受命法官獨任行簡
    式審判程序，是其證據之調查，自不受刑事訴訟法第一百五十九條第一項、第一
    百六十一條之二、第一百六十一條之三、第一百六十三條之一及第一百六十四條
    至第一百七十條規定之限制，合先敘明。
貳、實體方面：
一、右揭事實，業據被告乙○○於本院審理時坦白不諱，核與被害人甲○○於警詢時
    所指述之向被告借款及利息之計算並支付利息之過程等情節大致相符，應認被告
    之自白與事實相符，而得為證據。此外，並有扣案被害人簽發之面額九萬元本票
    一紙、切結書一件可證，被告所刊登自由時報分類廣告影本及被害人國民身分證
    扣案後經警發還而由被害人出具之認領保管單各一紙附卷可資佐證，本件事證已
    經明確，被告犯行洵堪認定，應依法論科。
二、按刑法上之普通重利罪與常業重利罪，除有無恃以維生之別外，前者以行為人乘
    他人輕率、急迫、無經驗、貸與金錢或其他物品，取得與原本顯不相當之重利為
    要件，後者以行為人明知社會上有因輕率、急迫、無經驗而舉債之人，預設苛刻
    重利之條件，一俟不特定之人告貸，即藉以牟利營生足以當之，在一般情形，前
    者先有特定之被害人，且有可乘之機，後先無特定之人，而係以概括的對不特定
    人為之，即得以一般之人為對象而成立，最高法院八十四年度臺上字第五○二七
    號判決意旨可資參照。查本件被告既以在報紙上刊登廣告以招攬他人向其借款，
    已如前述，則被告所為之重利行為顯係對不特定人為之，而被告亦藉以為賺錢營
    生，參照上開說明，被告之重利行為已合於常業之要件，是核被告所為，係犯刑
    法第三百四十五條之常業重利罪；公訴人認被告係犯刑法第三百四十四條之重利
    罪，顯未慮及被告之經營放款業務，係以刊登報紙廣告向不特定之人招攬，應係
    構成常業重利罪，尚有未洽，惟起訴之基本社會事實則屬同一，起訴法條應予變
    更。爰審酌被告犯罪之動機、目的、本件犯罪之手段，暨其犯行期間之長短、貸
    與被害人之數量，本件犯罪之情節，並坦承犯罪之犯後態度，尚具悔意等一切情
    狀，量處如主文所示之刑，並諭知易科罰金之折算標準，以示懲儆。末查，被告
    前未曾受有期徒刑以上刑之宣告，有臺灣臺中地方法院檢察署刑案資料查註紀錄
    表及臺灣高等法院被告全國前案紀錄表各一件附卷可稽，其因一時失慮而致罹律
    法，且犯罪所得不豐，並參酌檢察官對被告科刑之意見係「被告審理中坦承犯行
    ，被害金額不大，被告獲利不多，請從輕量刑，並給被告自新之機會」等語，被
    告經此偵、審程序之教訓，當知所警惕，信無再犯之虞，本院以為所宣告之刑以
    暫不執行為適當，爰併宣告緩刑三年。又扣案被告所有之本票一紙及切結書一件
    ，固係被告於經營此常業重利犯罪時被害人於貸款時所簽發並交付被告者；然查
    重利罪之被害人非不必交付利息，仍應交付法定限制內之利息，本件該本票及切
    結書所載三萬元之部分係被告貸予被害人之本金，並非犯罪所得；其超過三萬元
    之部分，部分係法定限制內之利息、部分為法定限制外之重利，限制外之重利固
    係犯罪所得，限制內之利息即非犯罪所得；因該本票及切結書無從分割，自不能
    全部均視為犯罪所得。而刑法第三十八條第一項第三款所謂因犯罪所得之物，係
    指該物全部係犯罪所得而言，如非全部而僅係不能分割之其中一部係犯罪所得，
    自不得視為全部犯罪所得予以沒收，爰不為沒收之宣告，附此敘明。
據上論斷，應依刑事訴訟法第四百五十二條、第二百七十三條之一第一項、第二百九
十九條第一項前段、第三百條，刑法第三百四十五條、第四十一條第一項前段、第七
十四條第一款，罰金罰鍰提高標準條例第一條前段、第二條，判決如主文。
中      華      民      國      九十三      年    四    月    二十三    日
                                臺灣臺中地方法院刑事第一庭
                                        法  官  林  源  森
右正本證明與原本無異。
如不服本判決，應於收受本判決後十日內向本院提出上訴書狀，其未敘述上訴理由者
，並得於提起上訴後十日內向本院補提理由書狀（均須按他造當事人之人數附繕本）
「切勿逕送上級法院」。
                                        書記官
中      華      民      國      九十三      年    四    月    二十三    日
附錄本案論罪科刑法條全文：
中華民國刑法第三百四十五條
(常業重利罪)
以犯前條之罪為常業者，處五年以下有期徒刑，得併科三千元以下罰金。
